【裁判字號】    90,判,1650
【裁判日期】    900914
【裁判案由】    發明專利申請
【裁判全文】
最  高  行  政  法  院  判  決                    九十年度判字第一六五○號
    原      告  日商．理研塑膠工業股份有限公司
    代  表  人  伊藤宮樹
    訴訟代理人  甲○○律師
                陳和貴律師
                乙○○
    被      告  經濟部智慧財產局（承受原經濟部中央標準局業務）
    代  表  人  陳明邦
右當事人間因發明專利申請事件，原告不服行政院中華民國八十八年十二月二十七日
台八八訴字第四六六三五號再訴願決定，提起行政訴訟。本院判決如左：
    主  文
原告之訴駁回。
訴訟費用由原告負擔。
    事  實
緣原告（原名理研比尼耳工業股份有限公司）於民國八十五年六月四日以其「裝飾板
及其製造方法」係依熱塑性樹脂層、含光澤顏料之粘著劑層及透明或半透明之熱塑性
樹脂層之順序予以層壓而成等情，向被告申請發明專利。案經被告編為第00000
000號審查、再審查，不予專利，發給八十七年十月十九日台專（柒）○五○三九
字第一三五○七八號專利再審查審定書。原告不服，提起訴願、再訴願，遞遭決定駁
回，遂提起行政訴訟，茲摘兩造訴辯意旨如次：
原告起訴意旨略謂：一、首先，原告在此要指明的是，無論是被告或一再訴願決定機
關均有一種錯誤的觀念，以致一再誤用法令據以審辦本案。此種錯誤的觀念，即認為
凡一個發明用以作為其構成的物質成份或組件，是已見於其他先前技術文獻者，即主
觀地、武斷地認定該發明係運用申請前既有技術或知識，為熟習該項技術者所能輕易
完成者，而不斟酌客觀事實，作較具客觀性的判斷，如此的審辦方式，將戕害發明，
實非國家設置專利制度，鼓勵與保護發明的本旨。今從本案中被告及一再訴願決定機
關所引證據以核駁本案之引證文獻，即不難看出原告在上面所述之事實確是如此。按
從事一個發明及完成一個發明，必須該發明人具有一些基本的既有技術及技術知識，
這些基本的既有技術及知識，莫不是發明人在受技術教育中，從發明前既有的技術文
獻中獲得，因此，運用這些發明前既有的技術或知識以從事發明工作，進而完成新的
發明，乃是天經地義為專利法所許可者，此從專利法第二十九條第一項規定：「利用
他人之發明或新型再發明者，得申請發明專利。」及同條第二項規定：「前項之再發
明，係指利用他人發明或新型之主要技術內容所完成之發明。」的意旨，即不難明瞭
。故一個發明僅是單純為運用申請前既有之技術或知識，並不能就加以認定為熟習該
項技術者所能輕易完成者，必也有客觀的事實足以佐證才可以。因為每個具有同樣受
之於先前技術文獻而具有技術及技術知識的技術者，未必因具有同樣的技術及技術知
識，就一定會發明同樣的東西。今以被告引證之日本昭00－000000號（以下
簡稱引證一），及特開平0－000000號（以下簡稱引證二）而言。依據被告所
言，係以「本案之技術特徵與二引證案同揭示熱可塑性樹脂、接著劑、熱塑性層合，
且接著劑均為聚酯系，本案粘著劑含光澤顏料，亦僅添加劑具金屬光澤」為由，而認
定本案係運用申請前既有技術或知識，為熟習該項技術者所能輕易完成者。則引證二
既然是在引證一於一九八四年（昭和五九年）發明十年後才發明的（平成五年為一九
九三年），則基於被告核駁本案之同一理由及同一觀念，引證二的發明人應該很輕易
地就能完成本案的發明才對。然而，在客觀上的事實並非如此，引證二的發明人並未
完成本案的發明，則以引證一、二同揭示有上述的內容為由，來認定本案的發明為熟
習該項引證一、二技術者所能輕易完成者，未免有違客觀的事實。再者，以一再訴願
決定機關引證之日本特開平0－000000號（以下簡稱引證三）而言。依據一再
訴願機關決定所言，係以「接著劑添加光澤顏料本屬習知，引證三已揭示於接著劑添
加光澤顏料使其反射或反光成金屬光澤之技術，該引證三並顯示如本案在兩薄板間塗
佈接著劑，且接著劑添加與本案相同之光澤顏料，其作用無論在於接著劑中光澤顏料
反射成作用皆相同。」為由，以支持被告由引證一、二所為之認定。此種理由及觀念
，亦如上面原告所述的，基於核駁本案之同一理由及同一觀念，引證三的發明人應該
是很輕易地就能完成本案的發明才對。然而，客觀上的事實並非如此，引證三的發明
人並未完成本案的發明，則一再訴願決定機關認定本案的發明為熟習該項引證一、二
、三之技術者所能輕易完成者，未免亦不合客觀的事實。綜觀以上原告之說明，可知
被告及一再訴願決定機關所以會有上述之違背及不合客觀事實的說法，無非是由於其
審辦人員在閱讀本案說明書內容，而瞭解本案發明之技術內容後，所產生之”後知之
明”在作祟罷了，實不足採信。二、事實上，一再訴願決定機關自行引證的特開平0
－000000號（引證三）中，所記載之含光澤顏料的接著劑，僅塗佈於薄膜之凹
凸面之凹部，而凸部分並沒有塗佈該接著劑。因此引證三的接著劑並未形成層（請參
閱該引證三公報上之說明書第三頁○○一三欄）。對於此，本案發明中含光學顏料的
接著劑，必須形成具有一定厚度的層。即本案申請專利範圍第１項中，定義為「含（
Ｂ）光澤顏料之接著劑層」。關於這點，引證三與本案發明有相當大的不同，而且這
一點很重要，且引證三中，完全未記載含光澤顏料之接著劑。如上述，本案發明與引
證三在構造上不同，因此，兩者所製得之成品也完全不同。原告為了證明此事實，於
此特提供本發明之製品與引證三之製品供比照如附件七、八所示。再從製品方面來來
，引證三也完全未揭示本案發明之「（Ｂ）含光澤顏料之接著劑層」。三、本案發明
的特徵為於（Ａ）（Ｂ）（Ｃ）三層所構成之裝飾板中，特別係（Ｂ）層之接著劑中
，含有光澤顏料，因此如原文說明書第三頁最後一行－第十四頁第五行所記載，可減
少光澤顏料的使用量（即可降低成本），而且可與全面的透明或半透明的層相互搭配
，呈現具優良深度的金屬角調之效果。然而於特開昭00－000000號公報（引
證一）以及特開平0－000000號公報（即引證二）中，並未有記載接著劑中含
有光澤顏料，至於引證三中，未揭示本案發明之「（Ｂ）接著劑層中含光澤顏料」，
即使不論如何組合上述各引證，由於該各引證案既未揭示本案發明的構成，而本案發
明又有上述優異的效果，可見本案發明確非熟習該等引證案之技術者所能輕易思及而
完成的，否則早就為該技術者所思及而發明，何待本案發明之發明人去完成發明。因
此，本案應是一突破性的技術發明才對。四、為了更進一步說明本案發明與引證三（
特開平0－000000號）在構造、目的、用途完全不同，於此舉證說明如下：
設計性（目視）方面：本發明之「發明之詳細說明」：藉由（Ｃ）層使（Ｂ）接著劑
層之光澤顏料之深度增加，即使由各角度也能夠展現具有光亮性之多面的設計，而非
單純的金屬色調。因此，不論從那個位置觀看，也能感覺非常高之光亮性的金屬板。
引證三：色調、濃度、亮度之多樣變化，係因觀看之角度而產生變化的模樣，由該模
樣內顏色再產生變化，因此，僅是具有將一片金屬板剛刻成斑紋花樣，塗佈塗料，再
以布擦拭的感覺。用途方面：本發明之方面「技術領域」：用於家電製品，內層建
材料，外層建材之高度設計性的裝飾板。引證三之：「產業上利用性」：可用於地板
材料、壁材、天花板材料，浴缸材料，廚具等之新穎之膜狀的裝飾用表面材。目的
方面：本發明相對於以往技術：具有高設計性，特別是金屬色調之外觀。引證三相對
於以往技術：只可得到原物所持有之深度之冷光的光澤。五、原告提供如附件七之本
發明製品與附件八之引證三製品的實際比較說明如下：１、本發明之製品：板全面
含有平滑之光澤顏料，故不會產生斑紋，從展現與前面之透明層相互搭配之具有深度
的金屬色調。含有光澤顏料之接著劑層係為圴勻厚度構成層，故不論從任何位置觀
看板表面，皆具有均勻之金屬色調的外觀。不透明之彩色薄膜必須有含珍珠顏料之
接著劑（透明薄膜與不透明彩色薄膜之間必須要有含光澤顏料之接著劑層）。２、引
證三（特開平0－000000號）之製品。透明薄膜上設置凹凸，僅在其凹部塗
佈接著劑，故從板表面看時，有不含接著劑的部分，故形成斑紋狀。含光澤顏料之
接著劑的厚度，係隨著壓花之凹凸產生變化，故因場所而產生不同之珍珠顏色，未能
展現均勻的金屬色調。不透明之彩色薄膜與透明薄膜之間不含接著劑。綜合上述，
可知本案發明可用於冰箱或音響等需要從任何位置觀看皆具有不同於一般金屬之極高
亮度之金屬板感覺的產業領域。而引證三係用於如浴缸等之產業領域。因此，本發明
與引證三兩者為完全不同之發明，熟習該項引證三之技術者，根本不能輕易思及而完
成本發明，更遑論僅熟習引證一、二之技術者了，由此，可見本案並未違反專利法第
二十條第二項之規定，依法應審定本案准予專利才是正辨，祈請判決將原處分及一再
訴願決定均予撤銷等語。
被告答辯意旨略謂：(一)起訴理由(一)稱被告引證日本專利公開案核駁本案，則該等案之
發明人應可完成本案等云云。惟查被告所指本案有違專利法第二十條第二項之規定，
該法條所謂「運用申請前既有技術而為熟習該項技術者所能輕易完成」並未指該既有
技術（引證案）應完成本案，上述起述理由與法條或事實不符。(二)起訴理由(二)、(三)中
稱引證案三（特開平0－000000號）並未具形成層且各引證案並未記載接著劑
層中含光澤顏料等云云。經查原告向經濟部訴願時（參照訴願理由書）指被告所引證
之引證案（引證一、二）未揭示於黏著劑添加光澤顏料，為此被告於訴願答辯書除論
明本案技術構成已被揭示於引證一、二（特開昭00－000000及特開平0－0
00000號）外，接著劑中添加光澤劑係屬極為習知之既有技術，例如可見於參考
資料特開平0－000000號（引證三）中，上述起訴理由以本案有形成層而認引
證案三未揭示接著劑層中含光澤顯與事實不符，該引證三確已揭示光接著劑中加入光
澤顏料，尚難以光接著劑置放方式而稱不同。(三)原告於起訴理由四、五稱本案與引證
三在構造目的、用途上不同，另在製品上另提出樣品稱與本案有異等云云。惟查引證
案三係原告向經濟部訴願時指被告再審查審定書所核駁引證案（引證一、二）未揭示
接著劑中加入光澤劑，故被告提此參考資料以佐證接著劑中添加光澤顏料係一般常見
既有技術之事實，至於本案與既有技術（引證一、二）之異同，被告已於再審查審定
書論述甚明（參再審查審定書），起訴理由四、五之比較並無法否認接著劑中加入光
澤添加劑已係一般習用技術之事實，且該比較亦不能否認本案之主要技術構成已揭示
於再審查審定書引證一、二之事實，本案係運用申請前既有技術，而為熟習該項技術
者所能輕易完成，不合發明專利要件。綜上所述，被告原處分並無違法，敬請判決駁
回原告之訴等語。
    理  由
依專利法第二十條第二項規定，發明係運用申請前既有之技術或知識，而為熟習該項
技術者所能輕易完成時，雖無同條第一項所列情事，仍不得申請取得發明專利。本件
原告（原名理研比尼耳工業股份有限公司）於民國八十五年六月四日以其「裝飾板及
其製造方法」係依熱塑性樹脂層、含光澤顏料之粘著劑層及透明或半透明之熱塑性樹
脂層之順序予以層壓而成等情，向被告申請發明專利。案經被告編為第000000
00號審查、再審查，以本案之技術特徵與日本昭00－000000號及特開平0
－000000號專利案（以下分別稱引證一及二）同揭示熱可塑性樹脂、接著劑、
熱塑性層合，且接著劑均為聚酯系，本案粘著劑含光澤顏料，亦僅添加劑之不同。本
案係運用申請前既有技術或知識，為熟習該項技術者所能輕易完成，依專利法第二十
條第二項規定，應不予專利。原告不服，循序提起行政訴訟，主張：本案特徵在於其
粘著劑含光澤顏料，可使裝飾板具良好金屬色調，引證一及二並未揭示或暗示在黏著
劑中添加光澤顏料，其所使用之粘著劑僅為單純之粘著作用，與本案特徵不同，本案
具突出之技術特徵云云。查引證一已揭示本案特徵之熱塑性樹脂層、黏著劑層、透明
熱可塑性樹脂層，其中接著劑亦為聚酯系。至訴稱二引證案未揭示於黏著劑添加光澤
顏料云云，以裝飾板光澤劑之添加，無論添加於熱塑性樹脂或黏著劑中，皆屬習知，
如日本特開平0－000000號專利案即揭示對裝飾板之層合在薄膜上塗有接著劑
，該接著劑即如本案添加光澤劑者，於黏著劑添加光澤劑屬習知之技術。本案係運用
既有技術而為熟習該項技術者易於思及並完成，自不得申請取得發明專利。又訴稱日
本特開平0－000000號專利案之接著劑僅塗佈於板的凹部，其使用接著劑為達
到板面凹部能粘著含光澤性之微粉體及著色顏料，並非接著其上被層壓之彩色板，其
目的與本案不同云云。查於接著劑添加光澤顏料本屬習知，日本特開平0－0000
00號專利案已揭示於接著劑添加光澤顏料使其反射或反光成金屬光澤之技術，該引
證案顯示如本案在兩薄板間塗佈接著劑，且接著劑添加與本案相同之光澤顏料（金粉
、銀粉、雲母粉、珍珠粉等），其作用無論在於接著劑中光澤顏料反射成具金屬光澤
，抑或形成二薄層，惟經熱壓之接著作用皆相同，不能以接著劑之置放方式不同而稱
有不同功效，所訴核不足核。另原告於起訴理由一稱被告引證日本專利公開案核駁本
案，則該等案之發明人應可完成本案等云云。惟查被告所指本案有違專利法第二十條
第二項之規定，該法條所謂「運用申請前既有技術而為熟習該項技術者所能輕易完成
」，並未指該既有技術（引證案）應完成本案，上述理由與法條或事實不符。又起訴
理由中稱引證案三（特開平0－000000號）並未具形成層且各引證案並未記載
接著劑層中含光澤顏料等云云。經查原告向經濟部訴願時（參照訴願理由書）指被告
所引證之引證案（引證一、二）未揭示於黏著劑添加光澤顏料，為此被告於訴願答辯
書除論明本案技術構成已被揭示於引證一、二（特開昭00－000000及特開平
0－000000號）外，接著劑中添加光澤劑係屬極為習知之既有技術，例如可見
於參考資料特開平0－000000號（引證三）中，上述起訴理由以本案有形成層
而認引證案三未揭示接著劑層中含光澤顯與事實不符，該引證三確已揭示光接著劑中
加入光澤顏料，尚難以光接著劑置放方式而稱不同。至起訴理由稱本案與引證三在構
造目的、用途上不同，另在製品上提出樣品稱與本案有異等云云。惟查引證案三係原
告向經濟部訴願時指被告再審查審定書所核駁引證案（引證一、二）未揭示接著劑中
加入光澤劑，故被告提此參考資料以佐證接著劑中添加光澤顏料係一般常見既有技術
之事實，至於本案與既有技術（引證一、二）之異同，被告已於再審查審定書論述甚
明，起訴理由之比較並無法否認接著劑中加入光澤添加劑已係一般習用技術之事實，
且該比較亦不能否認本案之主要技術構成已揭示於再審查審定書引證一、二之事實，
本案係運用申請前既有技術，而為熟習該項技術者所能輕易完成，不合發明專利要件
。且本件於訴願階段，由經濟部送請財團法人工業技術研究院工業材料研究所審查結
果，亦持與再審查審定書相同之見解，有該所5.19.（八八）工研材智字第○六○九
號函暨所附審查意見書附於訴願卷可稽。從而，被告所為不予專利之審定，並無違誤
，一再訴願決定遞予維持，亦無不合。原告起訴意旨，難謂有理由，應予駁回。
據上論結，本件原告之訴為無理由，爰依行政訴訟法施行法第二條、行政訴訟法第九
十八條第三項前段，判決如主文。
中    華    民    國      九十      年      九        月      十四      日
                    最 高 行 政 法 院  第 三 庭
                                審 判 長 法  官      曾  隆  興
                                         法  官      吳  明  鴻
                                         法  官      徐  樹  海
                                         法  官      鄭  淑  貞
                                         法  官      林  家  惠
右  正  本  證  明  與  原  本  無  異
                                         法院書記官  王  福  瀛
中    華    民    國      九十      年      九        月      十四      日


司法院資訊處製作；財團法人民間司法改革基金會備份。
